臺灣臺北地方法院民事判決
　　　　　　　　　　　　　　　　  109年度北訴字第9號
原      告  周澤邦  
原      告
即反訴被告  周澤良  
共      同
訴訟代理人  陳秋萍律師
被      告  周威仲  
訴訟代理人  吳西源律師
被      告  周士農  

            周立鏃  
            周千鼎  

被      告
即反訴原告  周楊美鳳

上 列 四人
訴訟代理人  陳明欽律師
            鄭書暐律師
上 列 四人
複  代理人  黃亦揚律師
被      告  王炎山  


            王林金梅


上列當事人間返還房屋等事件，於中華民國110年9月30日言詞辯
論終結，本院判決如下：
    主    文
被告全體應將門牌號碼為臺北市○○區○○街○○○號房屋騰空遷讓返
還全體共有人。
被告壬○○、丁○○、戊○○、丙○○、癸○○○應連帶給付原告丑○○、子○○各新臺幣貳拾壹萬捌仟捌佰貳拾元，及自民國一百零八年九月
二十七日起至清償日止，按年息百分之五計算之利息。
被告壬○○、丁○○、戊○○、丙○○、癸○○○應自民國一百零八年九月
一日起至騰空遷讓返還主文第一項所示房屋之日止，按月連帶給
付原告丑○○、子○○各新臺幣參仟陸佰肆拾柒元，如逾期未給付，
翌日起至清償日止，按年息百分之五計算之利息。
原告其餘之訴駁回。
本訴訴訟費用新臺幣參萬參仟陸佰零陸元由被告連帶負擔。
反訴原告之訴駁回。
反訴訴訟費用新臺幣參萬捌仟玖佰貳拾參元由反訴原告負擔。
本判決第一項如原告以新臺幣壹拾貳萬元為被告供擔保後得假執
行；被告如以新臺幣參拾肆萬貳仟壹佰捌拾柒元為原告預供擔保
後，得免為假執行。
本判決第二項如原告以新臺幣柒萬元為被告供擔保後得假執行；
被告如以新臺幣貳拾壹萬捌仟捌佰貳拾元為原告預供擔保後，得
免為假執行。
    事實及理由
壹、程序方面：
一、被告乙○○、甲○○○經合法通知，無正當理由不到場，爰依原
    告之聲請，准由其一造辯論而為判決。
二、訴之變更追加：
  ㈠按「訴狀送達後，原告不得將原訴變更或追加他訴。但有下
    列各款情形之一者，不在此限：一、被告同意者。二、請求
    之基礎事實同一者。三、擴張或減縮應受判決事項之聲明者
    。四、因情事變更而以他項聲明代最初之聲明者。五、該訴
    訟標的對於數人必須合一確定時，追加其原非當事人之人為
    當事人者。六、訴訟進行中，於某法律關係之成立與否有爭
    執，而其裁判應以該法律關係為據，並求對於被告確定其法
    律關係之判決者。七、不甚礙被告之防禦及訴訟之終結者。
    」民事訴訟法第255條第1項定有明文。原告於民國（下同）
    108年9月6日起訴時其訴之聲明為「⒈被告全體應將門牌號碼
    為台北市○○區○○街00號房屋騰空遷讓返還全體共有人。⒉被
    告壬○○、丁○○、戊○○、丙○○、癸○○○應將於訴之聲明一之所
    示房屋頂樓加蓋之建物拆除。⒊被告壬○○、丁○○、戊○○、丙○○、癸○○○應連帶給付原告丑○○、子○○各新台幣（下同）288
    萬8782元並自起訴狀繕本送達翌日起至清償日止按週年利率
    5％計算之利息。⒋被告壬○○、丁○○、戊○○、丙○○、癸○○○應自
    民國108年9月1日起至騰空遷讓返還訴之聲明一所示房屋之
    日止，按月連帶給付原告丑○○、子○○各2萬4231元，並自民
    國108年9月1日起至將訴之聲明二之建物拆除止，按月連帶
    給付原告丑○○、子○○各2萬3915元。」；原告於109年4月15
    日追加被告甲○○○；原告又於109年9月25日追加訴之聲明第2
    項為「…⒉被告壬○○、丁○○、戊○○、丙○○、癸○○○應將於訴之
    聲明一之所示房屋頂樓加蓋之建物及將訴之聲明一所示房屋
    1樓及2樓間所存在之夾層拆除。…」，原告復於109年11月5
    日再將其訴之聲明變更為「⒈被告全體應將門牌號碼為台北
    市○○區○○街00號房屋騰空遷讓返還全體共有人。⒉被告壬○○
    、丁○○、戊○○、丙○○、癸○○○應將於訴之聲明一之所示房屋
    頂樓加蓋之如附圖一所示之A、B、C、D、E、F、G範圍之建
    物拆除，及將訴之聲明一所示房屋一樓及二樓間所存在之夾
    層建物拆除。⒊被告壬○○、丁○○、戊○○、丙○○、癸○○○應連帶
    給付原告丑○○、子○○各288萬8782元並自起訴狀繕本送達翌
    日起至清償日止按週年利率5％計算之利息。⒋被告壬○○、丁○○、戊○○、丙○○、癸○○○應自民國108年9月1日起至騰空遷讓
    返還訴之聲明一所示房屋之日止，按月連帶給付原告丑○○、
    子○○各2萬4231元，並自民國108年9月1日起至將訴之聲明二
    之建物拆除止，按月連帶給付原告丑○○、子○○各2萬3915元
    。」，原告再於110年1月4日將訴之聲明變更為「⒈被告全體
    應將門牌號碼為台北市○○區○○街00號房屋騰空遷讓返還全體
    共有人。⒉被告壬○○、丁○○、戊○○、丙○○、癸○○○應將於訴之
    聲明一之所示房屋頂樓加蓋之如附圖一(如原告109年11月5
    日民事準備六暨答辯三狀所附之附圖一)所示之A、B、C、D
    、E、F、G範圍之建物拆除，及將訴之聲明一所示房屋一樓
    及二樓間所存在之夾層建物拆除。⒊被告壬○○、丁○○、戊○○
    、丙○○、癸○○○應連帶給付原告丑○○、子○○各148萬7340元並
    自起訴狀繕本送達翌日起至清償日止按週年利率5％計算之利
    息。⒋被告壬○○、丁○○、戊○○、丙○○、癸○○○應自民國108年9
    月1日起至騰空遷讓返還訴之聲明一所示房屋之日止，按月
    連帶給付原告丑○○、子○○各1萬9915元，並自民國108年9月1
    日起至將訴之聲明二之建物拆除止，按月連帶給付原告丑○○
    、子○○各4874元，及如逾期未給付，翌日起至清償日止，按
    週年利率5％計算之利息。」（本院卷二第387頁），核其變
    更後之聲明，合於民事訴訟法民事訴訟法第255條第1項規定
    ，應予准許。
三、反訴：
  ㈠按「被告於言詞辯論終結前，得在本訴繫屬之法院，對於原
    告及就訴訟標的必須合一確定之人提起反訴。」、「反訴之
    標的，如專屬他法院管轄，或與本訴之標的及其防禦方法不
    相牽連者，不得提起。反訴，非與本訴得行同種之訴訟程序
    者，不得提起。當事人意圖延滯訴訟而提起反訴者，法院得
    駁回之。」民事訴訟法第259條、第260條定有明文。
　㈡反訴原告癸○○○於109年4月28日於訴訟進行中具狀以原告丑○○
    即反訴被告提起反訴，其反訴聲明為「⒈反訴被告丑○○應將
    門牌號碼臺北市○○區○○路○段00號8樓之3房屋騰空返還予全
    體共有人。⒉反訴被告丑○○應給付反訴原告癸○○○148萬7175
    元，及自本書狀送達翌日起至清償日止，按周年利率5％計算
    之利息；另應自109年4月28日起至騰空遷讓返還臺北市○○區
    ○○路○段00號8樓之3房屋止，按月給付反訴原告癸○○○2萬478
    6元。」，審酌反訴原告癸○○○提起反訴，係因反訴被告丑○○
    無權占用反訴原告即被告癸○○○與反訴被告即原告丑○○、原
    告子○○三人共有之臺北市○○區○○路○段00號8樓之3房屋(下簡
    稱系爭信義路房屋)之情，而反訴被告丑○○是否為無權占用
    系爭信義路房屋，與被告即反訴原告癸○○○於本訴中提出之
    重要防禦方法之原因事實，即被告癸○○○、被告戊○○、丁○○
    、丙○○等四人主張其與原告丑○○、子○○就臺北市○○區○○街00
    號房屋(下簡稱系爭臨沂街房屋、系爭房屋)與系爭信義路房
    屋間存有相互容讓使用之協議是否存在，實屬一事，故本件
    反訴標的之法律關係與本訴被告作為防禦方法所主張之法律
    關係兩者之間，顯有牽連關係，揆諸前揭法條規定，反訴原
    告提起本件反訴，應予准許。
貳、實體方面：
甲、本訴方面：
　㈠原告等人為門牌號碼台北市○○區○○街00號不動產（即系爭房
    屋）之共有人，被告等人占有使用系爭房屋數年，原告等人
    多次請求被告等人返還系爭房屋、甚或請被告等人出面與原
    告等人協商分管事宜等，被告等人均置之不理。被告等人就
    其等占有使用系爭房屋乙節，並未否認，而係於訴訟中以各
    種版本之分管協議作為抗辯，另被告乙○○、甲○○○則辯稱於
    系爭不動產一樓門外擺攤作生意，租金3萬，有借放水果盒
    在屋內、進入屋內上廁所云云，皆非可採，爰依民法第767
    條、第821條之規定，請求被告全體應將門牌號碼為台北市○○區○○街00號房屋騰空遷讓返還全體共有人。　
　㈡系爭房屋頂樓遭被告等人佔用加蓋建物，及於一樓及二樓間
    增設夾層建物，原告等亦依民法第767條前段、中段、第821
    條規定，請求被告壬○○、丁○○、戊○○、丙○○、癸○○○應將該
    頂樓加蓋之建物拆除及將一樓及二樓間增設之建物拆除。　
　㈢被告等人無權占有原告等人之系爭房屋，受有相當於租金之
    不當得利，原告等人得依民法第179條規定，請求被告等人
    返還，並依第184條、185條之規定，被告等人侵害原告等人
    就系爭不動產之所有權，原告等人得向被告等人連帶請求損
    害賠償。故請求被告壬○○、丁○○、戊○○、丙○○、癸○○○應連
    帶給付原告丑○○、子○○各148萬7340元，並請求被告壬○○、
    丁○○、戊○○、丙○○、癸○○○應自108年9月1日起至騰空遷讓返
    還訴之聲明一所示房屋之日止，按月連帶給付原告丑○○、子
    ○○各1萬9915元，並自民國108年9月1日起至將訴之聲明二之
    建物拆除止，按月連帶給付原告丑○○、子○○各4874元，及如
    逾期未給付，翌日起至清償日止，按週年利率5％計算之利息
    。
　㈣並聲明：
　⒈被告全體應將門牌號碼為台北市○○區○○街00號房屋騰空遷讓
    返還全體共有人。
  ⒉被告壬○○、丁○○、戊○○、丙○○、癸○○○應將於訴之聲明一之所
    示房屋頂樓加蓋之如附圖一(如原告109年11月5日民事準備
    六暨答辯三狀所附之附圖一)所示之A、B、C、D、E、F、G範
    圍之建物拆除，及將訴之聲明一所示房屋一樓及二樓間所存
    在之夾層建物拆除。
  ⒊被告壬○○、丁○○、戊○○、丙○○、癸○○○應連帶給付原告丑○○、
    子○○各148萬7340元並自起訴狀繕本送達翌日起至清償日止
    按週年利率5％計算之利息。
  ⒋被告壬○○、丁○○、戊○○、丙○○、癸○○○應自民國108年9月1日
    起至騰空遷讓返還訴之聲明一所示房屋之日止，按月連帶給
    付原告丑○○、子○○各1萬9915元，並自民國108年9月1日起至
    將訴之聲明二之建物拆除止，按月連帶給付原告丑○○、子○○
    各4874元，及如逾期未給付，翌日起至清償日止，按週年利
    率5％計算之利息。　
二、被告丁○○、戊○○、丙○○、癸○○○則以：
　㈠被告壬○○、證人庚○○、訴外人周俊夫、訴外人周東輝就系爭
    臨沂街房屋有成立默示分管契約協議，被告癸○○○、戊○○、
    丁○○、丙○○(下稱被告癸○○○等四人)得繼承被繼承人即訴外
    人周東輝之默示分管契約，有權佔用系爭臨沂街房屋，其訴
    外人周東輝使用方式先係出租給西裝店、小兒科，租金由訴
    外人周東輝獨立收取，後於66年左右經全體共有人同意後訴
    外人即使用系爭臨沂街房屋一樓經營東力電器行，後又改為
    經營日本貨物店(櫻井行)，證人庚○○、寅○○皆有到庭表示此
    等使用方式一直未改變，共有人間皆知悉且未表示反對之意
    思，此有證人庚○○、寅○○109年8月25日證述可稽，共有人相
    互容讓不互相干涉，歷經數十年來未聞有糾紛，顯見系爭臨
    沂街房屋實已有成立默示分管協議無疑。
　㈡原告丑○○、子○○於108年6月28日向中正區調解委員會提出之
    調解聲請書(下稱系爭調解聲請書)，已足以證明系爭臨沂街
    房屋之共有人確實有約定管協議。
　㈢故系爭594地號土地及系爭臨沂街房屋有設定抵押權擔保東力
    電器有限公司乙情，可推知其他三位共有人皆有積極同意並
    支持訴外人周東輝在系爭臨沂街房屋一樓開設電器行，應已
    屬足以間接推知其等有同意訴外人周東輝利用系爭臨沂街房
    屋一樓開設電器行之舉措；而後共有人四人又再將系爭594
    地號土地及系爭臨沂街房屋設定抵押權擔保共同債務，此舉
    亦屬共有人間有一同使用、收益共有物之舉措，應已可推知
    各共有人皆有同意訴外人周東輝如此使用系爭臨沂街房屋。
    　　
　㈣訴外人周東輝長年有繳納系爭臨沂街全部房屋稅、地價稅之
    情，並此情未經其他共有人即被告壬○○、證人庚○○、訴外人
    周俊夫提出反對之意見，應可推知各共有人知悉並同意訴外
    人周東輝有權按現存使用模式使用系爭臨沂街房屋，屬得推
    知有同意意思之舉措無疑。　　
　㈤退萬步言之，縱被告癸○○○等四人確為無權佔用系爭臨沂街房
    屋(被告癸○○○等四人否認)，原告丑○○、子○○主張其得請求
    之相當於租金之不當得利顯屬過高，亦與法律規定相違背，
    並不足採。　
　㈥並聲明：原告之訴駁回。　
三、被告壬○○則以：
　㈠系爭房屋於49年間即已由周益川夫妻將房屋分配給4個兒子分
    別管理使用，其中2樓分給周益川之大兒子(簡稱老大)周振
    錂全家使用，並將房屋所有權登記在被告壬○○名下，被告壬○○使用管理系爭房屋2樓已數十年，均無人異議，其他人對
    於系爭房屋3樓之使用管理數十年亦無爭議，但近年來因老
    三、老四之繼承人對於一樓使用權之爭執，老三之繼承人將
    壬○○也列為被告，讓被告壬○○甚為難過，記得64年間被告祖
    父周益川過世後，被告之三叔周俊夫，精神漸漸有異常，所
    以在65至67年間，由被告帶三叔周俊夫開始去台北仁濟療養
    院看診，當時問診時就有提到因被告祖父63年間中風，從那
    時起，被告三叔周俊夫就開始因憂慮而沈默少言，而絕非從
    小就有精神異常(只要調閱病歷，就可證明)，因為被告67至
    69年服兵役，故此時期，被告三叔周俊夫就較少去看醫生，
    直到被告69年間退伍，但之前就常有出差機會回家，被告就
    帶三叔周俊夫換去台北市立療養院看診。扣掉服兵役時間，
    從65至72年間幾乎都是被告帶三叔周俊夫去看病的，而72年
    因被告移民美國，帶被告三叔周俊夫去看病的次數變少了。
    被告仍期盼原告能體念親情，以和為貴，與另被告四叔周東
    輝之繼承人就1樓之使用權協議和解，俾維親誼。　
　㈡系爭房屋確由周益川於49年間分配使用，其後就系爭房屋1、
    2、3樓之使用權，確有分管使用之事實。由鈞院調得之建物
    登記簿謄本，可證被告壬○○分管使用系爭房屋二樓之事實；
    由鈞院調得系爭房屋座落土地即台北市○○區○○街000地號土
    地之人工登記簿謄本，足證，系爭房屋由周益川分配大兒子
    周振錂(即被告壬○○)使用2樓、二子周錦珍(即庚○○)使用3樓
    、三子周俊夫及四子周東輝共同使用1樓之分管事實；由庚○○將其系爭房屋建物持分四分之一及「使用權三樓全部」出
    售予周東輝，足以推認庚○○對系爭房屋3樓分管使用之事實
    ；庚○○出售系爭房屋建物之權利為「建物四分之一持分所有
    權及建物三樓使用權全部」，由此事實，足以推認庚○○對系
    爭房屋建物三樓有分管使用之事實；庚○○於77年8月間出售
    系爭房屋建物持分四分之一權利及建物三樓使用權予周東輝
    ，當時周俊夫(於民國84年往生)及其妻及其子(即原告丑○○
    、子○○均已成年)，明知庚○○出售系爭房屋建物持分四分之
    一權利及建物三樓使用權予周東輝並無異議，由此事實，足
    以推認庚○○及原告均明知系爭房屋建物二樓由被告壬○○分管
    使用、三樓由庚○○分管使用之事實；由原告108年6月3日上
    午11時49分之聲請調解書，足以證明系爭房屋建物二樓由老
    大(即周振錂之子壬○○)使用、三樓由老二(即周錦珍之子庚○○)使用、一樓由老三(即周俊夫)及老四(即周東輝)共同使用
    分管之事實；由系爭房屋於66年1月11日(66.1.25設定登記)
    全部建物共有人同意周東輝設定最高限額70萬元抵押權，且
    周俊夫夫妻同意周東輝在一樓開設東力公司之事實，足以證
    明推認系爭房屋分管使用事實之存在；由系爭房屋於72年7
    月15日周俊夫等人同意設定系爭房屋最高限額250萬元借款
    ，足以證明推認系爭房屋分管使用之事實；由系爭房屋四樓
    增建及1樓夾層之增建，足以推定系爭房屋有分管使用事實
    ；再由證人己○○證詞及證人辛○○之陳報狀，益證系爭房屋由
    周益川分配，而有分管使用之事實。
四、被告甲○○○經於相當時期受合法之通知，而未於最後言詞辯
    論期日到場，惟被告甲○○○曾於109年5月2日言詞辯論期日曾
    到場陳稱：伊和乙○○承租系爭房地門的外面，那個騎樓是道
    路，是道路一般的攤販。20幾年前租6000元沒有寫任何契約
    是講好就租了，又到1萬元、1.5萬元後來租金是2萬元。他
    不願意別人進去，我們只有上廁所才進去裡面。被告兼反訴
    原告癸○○○把玻璃打掉，我可以坐在上來一點點，租金給他2
    .5萬，現在租金又變成3萬元。我是攤販沒有契約，沒有承
    租一樓。並聲明：原告之訴駁回。
五、被告乙○○經於相當時期受合法之通知，而未於言詞辯論期日
    到場爭執或提出書狀答辯。
乙、反訴方面：
一、反訴原告主張：系爭信義路房屋係反訴原告癸○○○、反訴被
    告丑○○及原告子○○三人共有，其基地即臺北市○○區○○○○段○0
    00號土地反訴原告癸○○○亦有2萬分之151之持分，而反訴被
    告丑○○於自71年系爭信義路房屋建造完成後，即隨其父親老
    三周俊夫居於系爭信義路房屋，迄今反訴被告丑○○成家後仍
    居於系爭信義路房屋中，此觀反訴被告丑○○於本件訴訟所提
    出之送達地址仍是系爭信義路房屋之地址足以證明，故反訴
    被告丑○○有持續使用系爭信義路房屋之事實，要無可疑，而
    反訴原告癸○○○並無同意反訴被告丑○○得使用系爭信義路房
    屋與其基地，反訴被告丑○○卻未有讓共有人即反訴原告癸○○○得以利用系爭信義路房屋與其基地，甚迄今反訴原告癸○○○
    仍無取得系爭信義路房屋之鑰匙，其對於系爭信義路房屋之
    使用權實已受到反訴被告丑○○之侵害甚明，故反訴原告癸○○○自得依上開規定主張反訴被告丑○○應將系爭信義路房屋騰
    空遷讓返還與全體共有人。反訴原告癸○○○得向反訴被告丑○○請求5年(109年4月28日往前5年)期間之相當於租金之不當
    得利148萬7175元，並請求反訴被告丑○○自109年4月28日起
    至騰空遷讓系爭信義路房屋止，按月給付反訴原告癸○○○2萬
    4786元。並聲明：
　⒈反訴被告丑○○應將門牌號碼臺北市○○區○○路○段00號8樓之3房
    屋騰空返還予全體共有人。
  ⒉反訴被告丑○○應給付反訴原告癸○○○148萬7175元，及自本書
    狀送達翌日起至清償日止，按周年利率5％計算之利息；另應
    自109年4月28日起至騰空遷讓返還臺北市○○區○○路○段00號8
    樓之3房屋止，按月給付反訴原告癸○○○2萬4786元。
二、反訴被告則以：依證人庚○○之證述，並無被告即反訴原告所
    指稱系爭臨沂街與信義路不動產間存有分管協議云云，被告
    實故意將二處不動產混為一談，企圖混淆事實。民國71年間
    ，庚○○為臺北市○○區○○路○段00號5樓之3(下稱信義路5樓)之
    不動產共有人之一，被告即反訴原告癸○○○雖為系爭信義路
    不動產之共有人之一，惟被告即反訴原告癸○○○等人係居住
    使用庚○○為共有人之一之信義路5樓之不動產，庚○○則居住
    使用被告即反訴原告癸○○○為共有人之一之信義路8樓之不動
    產，故縱有所謂分管協議，亦僅係曾經存在於信義路5樓與
    信義路8樓2處之不動產，而與系爭本訴之臨沂街不動產無涉
    。被告即反訴原告癸○○○請求原告即反訴被告丑○○應將信義
    路8樓之房屋（即系爭信義路房屋）騰空返還予全體共有人
    並請求不當得利云云。惟查，信義路8樓(70年間共有人為周
    俊夫及癸○○○)與信義路5樓(70年間共有人為庚○○及壬○○)之
    不動產間曾存在證人庚○○所證述之交換使用協議，雖然信義
    路5樓之不動產其後已出售，然被告即反訴原告癸○○○仍同意
    庚○○繼續居住於信義路8樓之不動產內，庚○○現仍居住於信
    義路8樓，則反訴被告丑○○何以有騰空之法律上義務?反訴原
    告癸○○○礙於其與庚○○間之關係而同意庚○○居住於信義路8樓
    之不動產內，現竟欲利用本件，欲令反訴被告丑○○代反訴原
    告癸○○○解決庚○○居住於信義路8樓（即系爭信義路房屋）之
    事實，即欲達到使反訴被告丑○○承擔令庚○○搬離，以達成騰
    空返還予全體共有人之目的，實無理由。並聲明：反訴原告
    之訴駁回。
丙、得心證之理由：
一、本訴部分：　　
  ㈠按，「所有人對於無權占有或侵奪其所有物者，得請求返還
    之。對於妨害其所有權者，得請求除去之」、「各共有人對
    於第三人，得就共有物之全部為本於所有權之請求。但回復
    共有物之請求，僅得為共有人全體之利益為之」、民法第76
    7條、第821條分別定有明文。又當事人主張有利於己之事實
    者，就其事實有舉證之責任，民事訴訟法第277 條前段定有
    明文，是民事訴訟如係由原主張權利者，應先由原告負舉證
    之責，若原告先不能舉證，以證實自己主張之事實為真實，
    則被告就其抗辯事實即令不能舉證，或其所舉證據尚有疵累
    ，亦應駁回原告之請求（最高法院17年上字第917 號判例意
    旨參照）。又事實有常態與變態之分，其主張常態事實者無
    庸負舉證責任，反之，主張變態事實者，則須就其所主張之
    事實負舉證責任（最高法院86年度台上字第891 號判決意旨
    參照）。次按「主張有權占有使用他人所有之不動產者，應
    就其占有權源之存在原因負舉證責任。又共有人以維持共有
    關係為目的，就共有物劃定範圍，各自占用共有物之特定部
    分而為管理之分管契約，固不以訂立書面為要件，惟仍以全
    體共有人有明示或默示之意思方得成立。此於共有人不同之
    數筆土地合併成立分管契約時，尤須數筆土地之全體共有人
    均有明示或默示之意思者始得為之。」最高法院110年度台
    上字第2374號判決意旨可資參照。被告抗辯稱系爭臨沂街房
    屋共有人間有明示的分管協議，依前述之舉證責任分配之原
    則，被告自應就該分管協議何時成立、由何人成立及其成立
    之內容如何負舉證責任。另按「所謂默示之意思表示，係指
    依表意人之舉動或其他情事，足以間接推知其效果意思者而
    言，若單純之沉默，則除有特別情事，依社會觀念可認為一
    定意思表示者外，不得謂為默示之意思表示。」、「單純之
    沈默，與默許同意之意思表示不同，對無權占有人之使用未
    加異議，僅單純沈默而未為制止者，不生任何法律效果，亦
    非默許同意繼續使用。是上訴人辯稱彼等使用逾2、30年，
    共有人未異議，推論已為默示同意，非無權占有云云，自無
    可採。」、「兩造均為系爭土地共有人，上訴人就系爭地上
    物有事實上處分權，惟僅為系爭土地共有人之一，在未徵得
    其他共有人全體之同意前，縱取得1人或部分共有人之同意
    ，不得就系爭土地特定部分為使用收益，其他共有人對上訴
    人以系爭地上物占用系爭土地不曾異議，充其量僅係單純沉
    默，並非成立默示分管協議。則上訴人無權占用系爭土地，
    顯受有使用系爭土地之利益，而被上訴人則受有無法使用系
    爭土地之損害，且兩者間顯有因果關係，被上訴人自得依不
    當得利之規定請求上訴人給付相當於租金之不當得利」，最
    高法院29渝上762號判例意旨、最高法院83年度台上字第237
    號判決意旨、最高法院105年度台上字第1607號判決意旨、
    最高法院107年度台上字第1514號裁定意旨、最高法院109年
    度台上字第1466號裁定意旨可資參照，故被告亦應提出「…
    原告或其他共有人除了單純之沉默外，尚有特別情事，依社
    會觀念可認為一定意思表示者…」事實，始可謂有默示之分
    管契約。
  ㈡原告訴之聲明第1項係請求被告全體應將門牌號碼為台北市○○
    區○○街00號房屋騰空遷讓返還全體共有人為有理由。依證人
    庚○○之證言，可知被告抗辯系爭臨沂街有明示或默示之分管
    契約為不實在：
　⒈與兩造為同一家族之堂兄弟，即證人庚○○證稱：「…（上次作
    證問到『臺北市○○區○○街00號不動產，你和周威
    仲、周俊夫、周東輝，或是你們父親，有無分管協議？』你
    回答『沒有。當初蓋好隔間後，本來是打通的，蓋好隔間後
    我伯父在那邊做生意，祖母出錢買的，分給我們四個未成年
    ，說大家要用就去用，一開始是我大伯父再使用，後來陸續
    我們搬過去因為周俊夫和平西路要結婚，已經是民國52.53
    年的事情。』，是否實在？有無補充說明？）實在。沒有分
    管協議。沒有補充說明。（上次作證問到『有無分管協議？』
    你回答『當初都是要用的人就自己去使用。因為當初整個家
    族共同居住一起時間比較多。』，是否實在？有無補充說明
    ？）沒有分管協議，因為是共有，需要用的就自己去用。（
    為何周東輝及周俊夫太太都要使用，卻由周東輝使用開立東
    力電器？）因為他結婚優先。（你曾證稱『祖母出錢買的，
    分給我們四個未成年，說大家要用就去用』這句話是祖母確
    實有說這句話，或是有同意大家使用房屋？）指共有人才有
    資格使用。（我的問題是祖母有說，祖母是有明確的說4 位
    共有人有權使用臺北市○○區○○街00號房屋，或是因為4 位共
    有人是共有人身分自然有權使用？當時是因為共有人身分或
    是祖母同意？）家族使用關係，需要使用的人才先使用。臨
    沂街72號是祖母買給4 個共有人，一定要是4 個共有人才有
    資格使用。（你剛才證稱在民國66年時周東輝及周俊夫二人
    之妻都有要使用臺北市○○區○○街00號房屋一樓作為店面使用
    ，可否請你敘述當時爭執情況？）當然有爭執，但是家族商
    談後，他要結婚就讓給他。父執輩如我父親周錦珍、姑姑、
    我和壬○○都有參加商量。（周俊夫太太是否同意？）不同意
    也沒有辦法，因為是大家商量結果，當然不高興。…」等語
    （本院卷二第555頁第10行至第556頁第20行），由證人之證
    詞，顯見共有人間尚無分管協議，否則不致於發生周東輝、
    周俊夫太太爭取使用系爭房屋1樓，而需親戚調處後由周東
    輝取得使用權。而由親戚間調處也只是一時之權宜之計，並
    未做任何協議，尚無任何人取得系爭房屋1樓使用權；被告
    雖否認庚○○之證詞，認證人庚○○之證詞不足採信云云，但被
    告壬○○之訴訟代理人陳稱「依照壬○○從開始就提到於民國70
    多年時，對於1樓使用，老三、老四才有爭執，…」等語（本
    院卷二第774頁第28、29行），被告丁○○、戊○○、丙○○、癸○○○之訴訟代理人則以：「…是因為老三、老四共同分配到一
    樓，一樓又無法區分清楚。如果再把老三、老四內部關係在
    細緻化。…」等語（本院卷二第775頁第6、7行），均認為系
    爭臨沂街房屋1樓使用權存在曾有爭執（只是開始爭執之時
    間各自陳述），則共有人間不可能有明示或默示之分管協議
    ，反而能證明證人庚○○之前述證言確有其事；至於系爭臨沂
    街房屋2、3樓雖尚無人爭執其使用權，但其系爭臨沂街房屋
    既與1樓均為共有物之一部，自應予以整體觀察，系爭臨沂
    街房屋1樓既有爭執，自不能謂共有人間有明示或默示之分
    管協議。從而，被告辯稱系爭臨沂街房屋有明示或默示之分
    管協議為不實在。
  ⒉被告癸○○○等抗辯稱：土地登記簿上於66年間有設定抵押權予
    銀行擔保東力電器有限公司之貸款，即謂周俊夫有同意及支
    持人周東輝在系爭臨沂街房屋1樓開設電器行云云。然是否
    同意共有人設定抵押權與有無分管契約係屬二事，況依證人
    庚○○之證言可知，共有人間發生爭執即在周東輝開設電器行
    時，從而，被告之抗辯不足採信。
　⒊被告癸○○○等復抗辯稱：原告等人有同意周東輝繳納系爭臨沂
    街房屋之房屋稅或地價稅，即認有默示分管協議云云，並提
    出繳納房屋稅或地價稅之單據為證。然查，證人庚○○證稱：
    「…因為家族的帳歸他管。（按：周東輝）…」（本院卷二第
    553頁第5行），觀諸被告所提出之房屋稅繳款書之區間為76
    年至96年(尚非每一年度，本院卷二第289至305頁)、地價稅
    區間為83年至94年間(尚非每一年度，本院卷二第307至329
    頁)，縱訴外人周東輝曾代為繳納各該繳款書所示之稅金，
    惟究竟以共同管理之金錢繳交？或以個人之名義繳交，實無
    法確定，故被告癸○○○等人是否得向原告主張不當得利，顯
    屬有疑，從而被告癸○○○等主張以該款抵銷云云為不可採；
    又縱訴外人周東輝曾代為繳納各該繳款書所示稅金之事實（
    假設語氣，本院前已說明不認同之原因），亦與被告所抗辯
    之分管協議沒有邏輯上之必然關連，於本件已有積極事實足
    認共有人間尚無分管協議，自無法以該間接證據反推有分管
    協議。
　⒋被告癸○○○等、壬○○均引用系爭調解書抗辯依原告於調解時所
    主張之事實，認為有分管協議云云。然查，原告稱調解時在
    中正區公所人員之指導下而為調解之文字敘述，無從證明原
    告知悉分管協議，其係依被告癸○○○、壬○○告知系爭臨沂街
    房屋分配使用內容，本欲在此告知內容下、進行協商等語（
    本院卷一第448頁），則不能以原告在調解受被告影響所為
    之陳述，認定本件有分管契約存在；更遑論原告當時僅用「
    協議」一詞（本院卷一第87頁），究竟是何時協議、在何地
    協議、協議之內容是否為原告之當時之陳述，並無當時之協
    議或參與協議之人的證言可證，更可佐證並無此協議，原告
    當時之陳述確實受到被告之影響；且當時原告稱係有「協議
    」，若被告真認為有分管協議，則提出該協議或聲請傳訊參
    與協議之人即可，不致於由諸多間接事實認有默示之分管契
    約存在（見前被告癸○○○等人二、㈡㈢之陳述、被告壬○○三、㈡
    之陳述）。本院在⒉已說明本件尚無明示或默示之分管協議
    ，自無法以原告在該調解時具有瑕疵之陳述反推有分管協議
    存在。
　⒌被告癸○○○等人二、㈡㈢之陳述、被告壬○○三、㈡之陳述無非以
    諸多間接事實認有明示或默示之分管契約存在，惟該理由同
    前⒉⒊⒋所述，茲不贅述。
　⒍綜上所述，被告抗辯系爭臨沂街房屋有明示或默示之分管契
    約為不可採。而被告乙○○、甲○○○於該處一樓門口賣水果，
    有被告甲○○○陳述（本院卷一第414之5頁）及臺北市政府警
    察局中正第一分局109年3月26日北市警中正一分刑字第1093
    003036號函在卷可稽（本院卷一第321頁），然其生財器具
    包括水果箱等物皆放置於一樓處(本院卷二第49頁、第481至
    485頁），然渠等未能提出經共有人同意之租約，從而，被
    告乙○○、甲○○○非有權占有自應遷出，其餘被告對其占有之
    事實並不爭執，故原告請求被告全體應將門牌號碼為台北市
    ○○區○○街00號房屋騰空遷讓返還全體共有人為有理由。
  ㈢原告訴之聲明第2項係請求被告壬○○、丁○○、戊○○、丙○○、癸○○○應將於訴之聲明一之所示房屋頂樓加蓋之如附圖一所示
    之A、B、C、D、E、F、G範圍之建物拆除，及將訴之聲明一
    所示房屋一樓及二樓間所存在之夾層建物拆除。附圖一所示
    之A、B、C、D、E、F、G範圍之建物係違章建築，應由興建
    之人拆除，然證人寅○○證稱：「…（你是否知道頂樓有木造
    建築，是何人、何時興建的？）以前是陽台，後來我哥哥有
    養雞，後來我家小孩比較多，我媽媽在上面隔了木頭隔間給
    小孩住。…」等語(本院卷二第11頁)，從而，頂樓應係證人
    寅○○母親所建，原告請求被告拆除，殊屬無據。至於房屋一
    樓及二樓間所存在之夾層建物亦為違建，原告既未提出證據
    足以證明係被告所興建，從而，其請求被告拆除亦屬無據，
    其訴之聲明第2項請求為無理由。
  ㈣原告訴之聲明第3、4項係請求相當於不當得利之損害賠償：
    　　
　⒈按所有人對於無權占有或侵奪其所有物者，得請求返還之，
    對於妨害其所有權者，得請求除去之。民法第767條定有明
    文。無法律上之原因而受利益，致他人受損害者，應返還其
    利益，民法第179條定有明文。又無權占有他人房屋，可獲
    得相當於租金之利益（最高法院61年台上字第1695號判例參
    照）。次按城市地方房屋之租金，以不超過土地及其建築物
    申報總價額年息10％為限，而該規定於租用基地建築房屋準
    用之，土地法第97條第1項、第105條分別定有明文。又土地
    法第97條第1項規定之土地價額依法定地價，建築物價額依
    該管市縣地政機關估定之價額，同法施行法第25條著有明文
    ，而土地法第148條規定土地所有權人依土地法所申報之地
    價為法定地價，於平均地權條例施行區域，係指地政機關舉
    辦規定地價重新定地價時，土地所有權人在公告申報期間內
    自行申報之地價，如未於公告期間內申報地價者，以公告地
    價80％為其申報地價，平均地權條例第16條前段定有明文。
    公有土地及依本條例第16條規定照價收買之土地，以各該宗
    土地之公告地價為申報地價，免予申報，平均地權條例施行
    細則第21條前段第1項亦有明文可參。債務人無權占有系爭
    土地，則其獲有相當於租金之不當得利，並致債權人受有損
    害，債權人自得據此請求債務人給付相當於租金之不當得利
    。
　⒉原告雖主張應以系爭臨沂街房屋附近的租屋價格計算不當得
    利云云。然而，系爭房屋為老舊建築(此觀本院卷二第47至5
    3頁本院勘驗時請原告拍攝現場之照片，該房屋內部之照片
    較為陳舊，尤其頂樓已無人使用荒廢甚久），原告所執之租
    屋價格，是否是附近商業區之價格，且是否已將房屋重新裝
    潢之租屋價格，不能無疑，故原告之主張尚難憑採。　
　⒊系爭臨沂街房屋所在地號，為中正區臨沂段3小段594地號57
    平方公尺及同小段594之1地號20平方公尺，總計77平方公尺
    ，被告對之未曾爭執，復有土地登記簿謄本在卷可證（本院
    卷一第15至25頁）。依據系爭土地所在位置、現場之工商發
    達之程度（臨東門市場）、交通甚為便利等一切情狀，認以
    申報地價年息7％標準計算為適當，從而，原告請求被告給付
    相當租金不當得利總計每年8萬7528元【計算式：土地594地
    號：57×12萬3123×80％×7％×（1／12即原告丑○○應有部分＋1／12
    即原告子○○應有部分）＋土地594之1地號：20×11萬8000×80％
    ×7％×（1／12即原告丑○○應有部分＋1／12即原告子○○應有部分
    ）＝8萬7528元，四捨五入至整數；故每年原告可向被告請求
    不當得利之金額為8萬7528元】，計算5年之不當得利則為43
    萬7640元，每月原告可主張向被告請求不當得利之金額為72
    94元。原告每人每月可主張向被告請求不當得利之金額為36
    47元。
　⒋原告訴之聲明第3項，請求被告壬○○、丁○○、戊○○、丙○○、癸○○○應連帶給付原告丑○○、子○○各21萬8820元（計算式：43
    萬7640元÷2＝21萬8820元），並自起訴狀繕本送達翌日起至
    清償日止按週年利率5％計算之利息，為有理由，應予准許。
    逾此部分之請求則為無理由。
　⒌原告訴之聲明第4項部分，係每月向被告請求2萬4789元（計
    算式：1萬9915元＋4874元＝2萬4789元）云云。然如前述，原
    告既不得請求被告拆除違章建築，該部分（4874元）之請求
    即無理由。而其聲明1萬9915元中關於「被告壬○○、丁○○、
    戊○○、丙○○、癸○○○應自民國108年9月1日起至騰空遷讓返還
    訴之聲明一所示房屋之日止，按月連帶給付原告丑○○、子○○
    各3647元，如逾期未給付，翌日起至清償日止，按週年利率
    5％計算之利息。」部分，為有理由，應予准許，超過部分，
    為無理由，應予駁回。
二、反訴部分：　　
　  反訴原告主張反訴被告無權占有系爭信義路房屋，惟反訴被
    告否認該情，辯稱：系爭信義路房屋現為庚○○所使用等語（
    本院卷二第394頁），依舉證責任分配之原則，反訴原告自
    應就反訴被告占有系爭信義路房屋之事實負舉證責任。惟查
    ，依證人庚○○於本院證述：「…(你現在住在什麼地方?)答：
    8樓之3，蓋好住到現在，大約70-71年蓋好的。…」、「…(這
    個房子是的嗎?)不是，5樓和8樓交換住。我的是5樓。」、
    「…(可否詳述?)當初蓋好我們家族分到5樓及8樓，5樓登記
    我和壬○○名字。8樓登記周俊夫和癸○○○的名字，因為周俊夫
    生病。沒有人願意和周俊夫住，癸○○○不可能和周俊夫住，
    所以大家商量，5樓和8樓交換住。因為8樓比較大間，所以
    家族祖先牌位放在8樓，由我供養。所以一切料理，掃墓管
    理費都是由我負責，其他人都不管。從70年71年到現在都是
    如此，沒有改變。…」、「…(70、71年周東輝一家都住在5樓
    ?)對，和壬○○，我和周俊夫住8樓。…」、「…(你有無親自聽
    過，癸○○○或者周東輝有周俊夫約定要用臺北市○○區○○街00
    號1樓跟信義路八樓交換住?)怎麼可能，他已經和我交換，
    怎麼可能再和周俊夫交換?」等語(本院卷二第5至7頁)。足
    認被告即反訴原告癸○○○曾與證人庚○○交換使用信義路5樓及
    8樓之不動產，而證人庚○○亦本該原因迄今仍居住於信義路8
    樓（即系爭信義路房屋）內，則反訴原告癸○○○稱反訴被告
    丑○○無權占有信義路8樓之不動產（即系爭信義路房屋）云
    云，非屬真實。反訴原告既未提出反訴被告占有系爭信義路
    房屋之證據，其反訴應無理由，應予駁回。
三、綜上所述，原告提起本訴請求⒈被告全體應將門牌號碼為臺
    北市○○區○○街00號房屋騰空遷讓返還全體共有人。⒉被告壬○○、丁○○、戊○○、丙○○、癸○○○應連帶給付原告丑○○、子○○各
    21萬8820元，及自本件起訴狀繕本送達之翌日即108年9月27
    日（本院卷一第33至41頁）起至清償日止，按年息百分之5
    計算之利息。⒊被告壬○○、丁○○、戊○○、丙○○、癸○○○應自民
    國108年9月1日起至騰空遷讓返還訴之聲明一所示房屋之日
    止，按月連帶給付原告丑○○、子○○各3647元，如逾期未給付
    ，翌日起至清償日止，按週年利率5％計算之利息。為有理由
    ，應予准許。逾此部分之請求為無理由，應予駁回；而反訴
    原告請求⒈反訴被告丑○○應將門牌號碼臺北市○○區○○路○段00
    號8樓之3房屋騰空返還予全體共有人。⒉反訴被告丑○○應給
    付反訴原告癸○○○148萬7175元，及自本書狀送達翌日起至清
    償日止，按周年利率5％計算之利息；另應自109年4月28日起
    至騰空遷讓返還臺北市○○區○○路○段00號8樓之3房屋止，按
    月給付反訴原告癸○○○2萬4786元。為無理由，應予駁回。
四、本件事證已臻明確，兩造其餘攻擊防禦方法與判決之結果不
    生影響，爰不一一贅論，併此敘明。
五、訴訟費用負擔之依據：民事訴訟法第79條、第85條第2項。
    本件訴訟費用額，依後附計算書確定如主文所示金額。
中　　華　　民　　國　　110 　年　　10　　月　　28　　日
                          民事庭  法  官  趙子榮
以上正本係照原本作成
如對本判決上訴，須於判決送達後20日內向本院提出上訴狀。如
委任律師提起上訴者，應一併繳納上訴審裁判費。
中　　華　　民　　國　　110 　年　　10　　月　　28　  日
                                  書記官  陳怡安
計   算   書：
一、本訴部分：
項        目             金   額（新臺幣）    備    註
第一審裁判費             3萬3076元
第一審證人旅費               530元
合        計             3萬3606元

二、反訴部分：
項        目             金   額（新臺幣）    備    註
第一審裁判費             3萬7333元
第一審證人旅費              1590元
合        計             3萬8923元